最高法院刑事判決　　　　　　九十六年度台上字第四四六四號
上　訴　人　台灣高等法院高雄分院檢察署檢察官
被　　　告　甲○○
　　　　　　乙○○
　　　　　　丙○○
上列上訴人因被告等偽造有價證券等罪案件，不服台灣高等法院
高雄分院中華民國九十四年一月六日第二審判決（九十三年度上
訴字第九二六號，起訴案號：台灣高雄地方法院檢察署九十一年
度偵字第一一四六三號），提起上訴，本院判決如下：
    主  文
原判決撤銷，發回台灣高等法院高雄分院。
    理  由
本件原判決維持第一審諭知被告甲○○、乙○○、丙○○等無罪
之判決，駁回檢察官在第二審之上訴，固非無見。
惟查：（一）被告以外之人於審判中到庭所為之陳述，如非其本
人所親自聞見或經歷之事實，而係轉述其他被告以外之人親自聞
見或經歷之供述為其內容，具結而為之陳述，乃屬傳聞供述。該
被告以外之轉述者，為傳聞證人，其他被告以外之原供述者，則
為原始證人。此傳聞供述為傳聞證據之一種，是否具有證據能力
，我國刑事訴訟法對此未為規定。實務上，有謂：「證言係得自
他人之陳述而確有根據者，並非絕無證據能力。」（本院民國二
十九年十一月二十六日決議(四)、三參照；本則決議於九十五年九
月五日經本院九十五年度第十七次刑事庭會議決議保留，並加註
：應注意：一、刑事訴訟法第一編「證據章」之相關規定已修正
），或認為：「傳聞供述由於轉述他人案外供詞，重複報告原始
供述，不免因輾轉傳達或以訛傳訛，發生與原始供述歧異，甚至
與事實相左之結果，故應認無證據能力。」（本院八十一年度台
上字第二七九二號判決參照）、「法院縱令於審判期日對其（傳
聞證人）訊問，或由被告對其詰問，亦無從擔保其陳述內容之真
實性；又因原始證人非親自到庭作證，法院無從命其具結而為誠
實之陳述，亦無從由被告直接對之進行詰問，以確認該傳聞陳述
之真偽，殊有違事實審法院之證據調查應採直接主義及刑事訴訟
法第一百六十六條之立法原意，故應認證人之傳聞證言不具證據
能力。」者（本院八十七年度台上字第三四七三號，八十八年度
台上字第六六八八號，九十年度台上字第一一○四、三三二八號
判決參照）。九十二年二月六日修正刑事訴訟法增訂傳聞法則及
其例外規定（第一百五十九條至第一百五十九條之五），就此傳
聞供述，亦未明定其例外適用之規定。第以我國傳聞法則係初次
引進，其傳聞之例外，未若美國法制之繁複（參見司法院九十二
年一月印行，美國聯邦證據法，第九七至一二○頁），較之於日
本法亦為簡略（參照日本刑事訴訟法第三百二十一條至第三百二
十八條），於實務運作上，賦予法官較大之裁量權。基於證據資
料愈豐富，愈有助於真實發見之理念，應可參酌先前實務之見解
及相關外國立法例，就本法所未規定之具類似性情形者，個別類
推適用於已規定之相關法條，委之於司法判決之解釋以補充累積
其不足。是以，事實審法院於調查證據，遇有傳聞供述之情形，
本乎傳聞證據之所以排除其證據能力，在於未經當事人之反對詰
問權予以核實之立論，自應先究明原始證人是否存在或不明，傳
喚其到庭作證，使命具結陳述，並接受被告之詰問，以確認該傳
聞供述之真偽。因發見真實之必要，並得依刑事訴訟法第一百八
十四條第二項之規定，命原始證人與傳聞證人為對質，俾求實體
真實之發見。原始證人已在審判中具結陳述者，微論其陳述與傳
聞供述是否相符，該傳聞供述應不具證據能力；惟原始證人如就
主要待證事實之陳述與傳聞供述相左或不一致，則得以傳聞供述
作為彈劾證據，用來爭執原始證人陳述證據之證明力。倘若原始
證人確有其人，但已供述不能或傳喚不能或不為供述，依上說明
，宜解為應類推適用刑事訴訟法第一百五十九條之三之規定，以
該傳聞供述，經證明具有可信之特別情況，且為證明犯罪事實之
存否所必要者，例外許其得為證據，賦予其證據能力（參見日本
刑事訴訟法第三百二十四條第二項）。本件原判決以證人即高雄
區中小企業銀行後庄分行（下稱高雄企銀）職員盧健源於第一審
證稱：高雄縣廚師職業工會（下稱廚師工會）開立之支票存款第
一二八六八號帳戶，係被告三人於八十九年八月四日申請開戶，
伊於偵查中所稱開戶經過及廚師工會印章為被告等自己所刻，係
事後聽聞開戶當時承辦員葉寶玲、王曉梅之轉述始悉等語。因認
證人盧健源所證，純屬傳聞供詞，不具證據能力，不得作為被告
等偽造私文書、有價證券等事實之認定（見原判決第二○頁）。
然查，原始證人葉寶玲、王曉梅如何得知被告等持以開戶之廚師
工會印章係被告等所私刻？傳聞證人盧健源之供述是否真實？該
傳聞供述有無上揭傳聞例外之適用？均不無疑竇。凡此，攸關被
告等有無偽造上開帳戶支票之申請與偽簽支票使用事實之判斷。
基於公平正義之維護，法院應有職權介入調查之必要性，遑論辯
護人亦以言詞聲請傳喚原始證人到庭作證（見第一審卷第二四○
頁）。乃第一審及原審均見不及此，悉未詳實調查審認，剖析究
明，並為論敘，徒憑盧健源所證係傳聞供詞不具證據能力之見解
，遽行判決，殊難謂無應調查之證據未予調查及判決理由不備之
違法。（二）證據證明力如何，雖屬於事實審法院自由判斷職權
，而其所為判斷，仍應受經驗法則與論理法則之支配。原判決雖
謂：廚師工會於八十八年十月十三日第二屆第十次理事會決議及
臨時理監事會議授權被告甲○○全權處理委外辦理成立廚師訓練
中心，並負責籌措成立廚師訓練中心之資金及成立後營運之盈虧
，且對外經營業務時，得以廚師工會名義為之等情。惟又以：廚
師工會上開決議，雖授權被告甲○○委外辦理並以該工會名義經
營廚師訓練中心，但未明示就廚師訓練中心對外行文所需之廚師
工會印章，授權廚師訓練中心得另行刻印使用，業經證人李明源
、陳坤漢證述屬實，並引用證人即廚師工會負責人朱建鳴所證：
廚師工會未授權被告等刻用廚師工會及其個人名義之印章等語，
以及被告等所持以辦理支票開戶之廚師工會印章之印文，與該工
會所存留之印章印文，兩不相同，亦有卷附之開戶資料及廚師工
會九十一年七月二十五日高縣廚師工政字第九一○六三號函檢附
之廚師工會圖記及印鑑章可資比對；據以說明：被告等持向高雄
企銀申辦支票開戶之廚師工會印章，應非該工會原有印章，而係
他人所另刻印使用等情。如若所認無訛，廚師工會雖授權被告等
成立廚師訓練中心，得以該工會名義對外營業（辦理廚師訓練等
事宜），但既應自負盈虧，於此情形，能否謂被告等以廚師工會
名義申請開立支票帳戶、簽發支票使用，使令廚師工會擔負發票
人之責任，仍為被告等經營廚師訓練業務所必需，而未逸出上開
決議之授權範圍，似不無再深究之餘地。原判決未詳為審認、說
明，徒認：被告等持向高雄企銀申請開戶及簽發支票使用之廚師
工會印章，不論是甲○○或案外人伍先棣所刻，均屬該工會合法
授權使用範圍，且為廚師訓練中心經營業務所必要，無生損害於
廚師工會，不構成偽造私文書、偽造有價證券罪責等由，所為之
論斷，自嫌憑空臆測，與客觀存在之經驗法則及論理法則即難謂
無違。（三）無製作權之人，冒用他人名義製作文書，足以生損
害於公眾或他人者，即與刑法第二百十條偽造私文書罪之構成要
件相當，無論冒用自然人名義或法人名義，均屬之。倘無代表法
人權限之人，逕以法人之代表人自居，而以法人名義製作文書時
，縱在代表人欄簽署自己之姓名，仍屬無製作權之人，冒用該法
人名義製作文書。稽之案內資料，被告等似非廚師工會之常務理
事（代表人），而本件支票存款往來約定書、開戶申請書、概括
式同意書、切結書及支票存款戶聲明等文書（見九十一年度他字
第四八○三號卷第二六至三八頁），其立約定書人（戶名及代表
人）、申請人、立同意書人、立切結書人、聲明人等欄位，均併
記載為「高雄縣廚師職業工會」、「乙○○、丙○○」。依其情
形，乙○○、丙○○能是否以廚師工會之代表人自居？其主觀上
有無冒用廚師工會名義之犯意？即饒有研求餘地。原判決未審酌
及此，予以究明，即逕維持第一審無罪之判決，自嫌速斷。以上
或為檢察官上訴意旨所指摘，或為本院得依職權調查之事項，應
認原判決（包括牽連犯業務侵占等罪部分）有撤銷發回更審之原
因。
據上論結，應依刑事訴訟法第三百九十七條、第四百零一條，判
決如主文。
中　　華　　民　　國　九十六　年　　八　　月　 十六 　日
                      最高法院刑事第六庭
                          審判長法官  呂　潮　澤
                                法官  吳　昆　仁
                                法官  孫　增　同
                                法官  趙　文　淵
                                法官  吳　　　燦
      本件正本證明與原本無異
                                      書  記  官
中　　華　　民　　國　九十六　年　　八　　月　 二十   日
                                                      Ｑ
